【裁判字號】    88,訴,3883
【裁判日期】    900221
【裁判案由】    回復原狀等
【裁判全文】
臺灣臺中地方法院民事判決  八十八年度訴字第三八八三號
    原      告  甲○○
    訴訟代理人  丁○○律師
    被      告  乙○○        .
                丙○○○      .
    共      同
    訴訟代理人  劉淑華  律師
    複 代 理人  蔡奉典  律師
右當事人間請求回復原狀等事件，本院判決如左：
    主    文
原告之訴及假執行之聲請均駁回。
訴訟費用由原告負擔。
    事    實
甲、原告方面：
一、聲明：
（一）被告應自台中縣和平鄉○○段一四六號土地（下稱系爭土地）上所興建之房屋
      （下稱系爭房屋）內騰空遷出，並將系爭爭房屋拆除。
（二）被告不得進入系爭土地範圍內從事一切耕種行為及妨害原告對該土地之使用收
      益及耕種行為。
（三）被告應將在系爭土地上原有之梨子果樹九株回復原狀，如不能回復原狀時，應
      以每株折價新台幣（下同）二萬元賠償原告。
（四）願供擔保，請准宣告假執行。
二、陳述：
（一）緣系爭土地原屬國有，於民國四十八年間由行政院國軍退除役官兵輔導委員會
      配與原告耕種，現仍由原告使用中，而被告於八十七年十一月間與原告簽訂契
      約，約定自八十八年十一月一日起契約始生效力，且在契約生效後被告就系爭
      土地上之果樹有管理收益之權，詎被告竟違背契約約定，在契約約定生效之日
      前數月，即逕行侵入系爭土地，砍去該土地上之梨子果樹九株，並搭建房屋，
      嚴重損害原告對系爭土地之使用收益權，屢經原告二次以存證信函催促拆除，
      被告均置之不理。
（二）又系爭土地係原住民保留地，依內政部所頒原住民保留地開發管理辦法第十五
      條第一項之規定，系爭土地之無償使用權不得轉讓或出租，故兩造就系爭土地
      所簽訂之契約應屬無效，原告在契約生效之日前即已解除契約，應屬正當。而
      該契約本身目的係耕種水果，但被告擅自進入果園砍除果樹並搭建超過農舍面
      積標準之建物，亦與契約之目的不符，原告自得解除兩造之契約。
（三）再者，被告固稱另承租台中縣和平鄉○○段五五八之四地號土地（下稱系爭五
      五八之四地號土地）與承租系爭土地係屬不可分割之契約，然該五五八之四地
      號土地係屬訴外人王楊櫻所有，與系爭土地之所有人不同，自不得任由簽約之
      兩造自行約定兩個契約不可分割。
（四）又被告擅自侵入系爭土地砍去原告所有在系爭土地上已種植三十九年之梨子果
      樹，損失難以估計，茲以每株二萬元計算，被告如不能回復原狀，應以此價格
      賠償原告。被告之行為既已侵害原告之權益，爰依民法第一百八十四條、第二
      百十三條、第二百五十九條、第二百六十條之規定，請求被告將系爭房屋拆除
      ，且不得進入系爭土地從事耕種，並以每株果樹二萬元之代價，將所砍伐之果
      樹九株以現金賠償原告。
三、證據：提出現耕證明書一份、土地配耕證明名冊一份、租賃契約書一份、郵局存
    證信函一份、律師函一份（均係影本）、土地登記謄本一份、照片三張為證。
乙、被告方面：
一、聲明：如主文所示，並陳明如受不利之判決，願供擔保請准免為假執行。
二、陳述：
（一）兩造於八十七年十一月二十三日就系爭土地已簽訂果樹之管理及收成租賃契約
      書，租期自八十八年十一月一日起至九十年十一月一日止，共計九年，又於八
      十七年十二月九日，與訴外人即原告之妻王楊櫻就系爭五五八之四地號土地亦
      簽訂果樹之管理及收成租賃契約，租期則自八十七年十二月十日起至九十七年
      十一月一日止，共計十年。而租賃契約均載明上開二份契約係不可分割，互為
      依存，且原告同意被告得在承租標的物上建築一間供工作使用自行居住之房舍
      ，租賃期滿時無償讓與原告。因上開二份契約係同時達成合意，僅因原告就系
      爭土地無法提出所有權狀，故未辦理公證。
（二）又兩造於上開契約達成意思合致時，原告即要求就系爭土地上之果樹再由其自
      行經營收成一年，待自八十八年十一月一日起再交由被告管理收成，最後才簽
      立二份契約。而在簽約之時，原告即將原坐落在系爭土地上之舊有鐵皮屋鑰匙
      交予被告先行清理地上物，並同意被告進行整地興建鐵皮屋，將房屋前後之果
      樹進行修剪，此均為原告所知悉，又被告雖因整地砍了二棵果樹，然均為原告
      所同意，且其中一棵已枯死，僅因原告之妻事後不高興，被告即賠償原告一百
      五十包肥料，顯見原告已同意被告為經營管理系爭土地上之果樹而得以使用系
      爭土地之情。
（三）原告係於八十八年十月間要求縮短系爭土地使用之租賃期限為被告所拒，始要
      求解除契約。依兩造約定，被告自屬有權在系爭土地上建築臨時房舍供工作時
      居住使用，因原告於訂約時要求對於系爭土地上之果樹之收成權延長一年，因
      此才在契約書上將系爭土地之租賃期限減縮一年，然原告已對被告先行就系爭
      土地之整地、建屋等情表示同意，且電費均已由被告支付，被告自無原告所稱
      之違約情形。
（四）原告於被告將鐵皮屋建築完成後，無端要求被告縮短系爭五五八之四地號土地
      之租賃期限為三年，因不為被告接受，原告便拒絕收受系爭土地之第一年租金
      十七萬元，被告不得已乃將租金提存。又查被告所承租之二筆土地所種植多為
      蘋果樹，其間或有幾株梨子果樹，但均屬近年栽植，並非老樹，且依契約約定
      ，該果樹之收成由被告自負盈虧，被告應無無端砍樹之理，足見原告所述並不
      實在。而原告係將果樹之管理及收成之權利租予被告，被告並非承租系爭土地
      ，原告仍為系爭土地之占有人，應無違反原住民保留地之相關規定，退步言之
      ，況縱認系爭土地出租予被告雖違反原住民保留地開發管理辦法之規定，然該
      辦法僅係取締規定，原住民違反該規定而轉讓或出租，僅該鄉（鎮）公所得收
      回原住民違法出租之保留地而已，並不表示兩造之契約係違反禁止規定而屬無
      效。故兩造之租賃契約既非無效，被告又無違約之事由，原告自應履行契約，
      其片面解除契約應屬無據。
三、證據：提出公證書一份、系爭土地租賃契約書一份、提存書一份、電費收據五張
    （均係影本）為證，並聲請訊問證人張欽兆、黃文立、段家雄。
    理    由
一、本件原告主張：系爭土地係屬國有，目前配予其耕種，兩造雖曾於八十七年十一
    月間，就系爭土地上之果樹有管理收益權簽訂租賃契約，然約定自八十八年十一
    月一日起契約始生效力，詎被告竟違背契約約定，在契約約定生效之日前數月，
    即逕行侵入系爭土地，砍去該土地上之梨子果樹九株，並搭建房屋，嚴重損害原
    告對系爭土地之使用收益權，因系爭土地係原住民保留地，依內政部所頒原住民
    保留地開發管理辦法第十五條第一項之規定，系爭土地之無償使用權不得轉讓或
    出租，故兩造就系爭土地所簽訂之契約應屬無效，原告在契約生效之日前即已解
    除契約，應屬正當。而該契約本身目的係耕種水果，但被告擅自進入果園砍除果
    樹並搭建超過農舍面積標準之建物，亦與契約之目的不符，原告自得解除兩造之
    契約。再者，系爭土地與五五八之四地號土地屬不同人所有，自不得任由簽約之
    兩造自行約定兩個契約不可分割。兩造就系爭土地之租賃契約既屬無效，且原告
    已解除契約，爰依侵權行為、契約解除後回復原狀之法律關係，請求被告將系爭
    房屋拆除，且不得進入系爭土地從事耕種，並以每株果樹二萬元之代價，將所砍
    伐之果樹九株以現金賠償原告等語。
二、被告則以：兩造於八十七年十一月間，已就系爭土地訂有「果樹之管理及收成租
    賃」契約，並同時與訴外人即原告之妻王楊櫻就系爭五五八之四地號土地亦簽訂
    果樹之管理及收成租賃契約，約定該二契約不可分割，租期均至九十七年一月一
    日止，然因原告要求欲展延一年以利收成水果，系爭土地上之果樹收益權之租期
    始自八十八年十一月一日起算，且原告於八十七年十一月間契約成立之時，同意
    被告得在系爭土地上建築一間供工作使用自行居住之房舍，並約定租賃期滿時將
    該屋無償讓與原告，被告自屬有權使用系爭土地。又被告並無原告所稱擅自砍伐
    果樹等違約情形，且兩造所簽訂之契約並無違反禁止規定，應屬有效，原告片面
    解除契約應屬無據等語資為辯解。
三、原告主張系爭土地係屬國有，目前配予其耕種，兩造曾於八十七年十一月間，就
    系爭土地上之果樹有管理收益權簽訂租賃契約，然約定自八十八年十一月一日起
    契約始生效力，系爭土地現由被告建有一鐵皮屋供使用之事實，業據提出現耕證
    明書一份、土地配耕證明名冊一份、租賃契約書一份（均係影本）、土地登記謄
    本一份、照片三張為證，且為被告所不否認，自堪信為真實。雖原告另主張被告
    違背契約約定生效期限，在契約約定生效之日前數月，即逕行侵入系爭土地，砍
    去該土地上之梨子果樹九株，並搭建房屋，嚴重損害原告對系爭土地之使用收益
    權，且因系爭土地係原住民保留地，兩造所定之契約應屬無效等情，然為被告否
    認，經查：（一）按原住民違反原住民保留地開發管理辦法第十五條之規定者，
    依該辦法第十六條規定，除得由鄉（鎮、市、區）公所收回原住民保留地外，已
    為耕作權或地上權登記者，應訴請法院塗銷登記；已租用或無償使用者，終止其
    契約。準此，原住民保留地開發管理辦法第十五條之規定，不過限定原住民保留
    地須由原住民自行耕作或使用而已，不能視為民法第七十一條所稱之強制或禁止
    規定，故縱原住民將原住民保留地之耕作權轉租予他人，其間之債權契約應仍屬
    有效。本件兩造既就系爭土地之果樹之管理及收成所訂之租賃契約已達成意思合
    致，其租賃契約自屬有效，則原告主張系爭土地之果樹之管理及收成租賃契約，
    係違反禁止規定，應屬無效云云，顯無足取。（二）兩造就系爭土地所成立之租
    賃契約固約定始期為八十八年十一月一日，然觀其簽約日期係載明八十七年十一
    月二十三日，此與被告與訴外人即原告之妻王楊櫻就承租系爭五五八之四地號土
    地所締約之原始日期相符（此觀被告所提出之公證書所附之雙方追加條款書所載
    之日期甚明）。又證人即兩造就系爭土地簽訂「果樹之管理及收成租賃契約」之
    見證人張兆欽到庭結證稱：「知道，原告將老部落的那塊地跟在松柏村的那塊地
    讓給被告（指系爭土地及系爭五五八之四地號土地上之果樹管理與收成之權利租
    予被告），當時他們寫好契約時，找我當見證人，他們契約公證時我沒有來法院
    公證，兩造都有包紅包給我。隔了快一年，原告之妻來找我，說契約不可以一次
    寫那麼長，我說要改他們可以去改。」、「（問：蓋房子過程，原告有無向你表
    示反對被告蓋房子？）沒有，我們三個人的家很近。」等語明確，且證人段家雄
    亦到庭結證稱：「八十七年九月第一次簽約時找我當證人，隔不到一星期，原告
    又來找我要改合約書。」、「知道（被告蓋房子之事），原告簽約時就同意由被
    告蓋房子，九年後該屋就無條件送給原告。被告蓋房子時，原告在那裡耕作，被
    告蓋房子期間我去過工地三次，原告也經常去向我買農藥，但都沒有向我提過反
    對被告蓋房子之事。」等語屬實、證人黃文立亦結證稱：「該房子是我蓋的，我
    負責蓋該鐵皮屋，施工期間約一個月，施工期間並沒有聽到原告抗議事，而且施
    工期間，原告還提供房間給我們住。原告亦經常到工地去看。拆掉之廢料原告還
    提供地方供我們置放。」等語，再參之被告與原告及原告之妻所簽定之租賃契約
    第八、九條分載明：被告在承租期間得在承租標的物上建築一間供工作使用自行
    居住之房舍、惟於租賃期滿時，被告應將該建築物無償讓與原告；該二合約所使
    用之土地為不可分割等語之情，足見兩造就系爭土地之果樹租賃契約雖約定於八
    十八年十一月一日始生效力，然原告在契約生效前確已同意被告為經營管理果樹
    ，先就系爭土地進行整地建屋，是被告辯稱兩造已於八十七年十一月間已就系爭
    土地之果樹之管理及收成租賃契約達成合意，係因原告要求欲展延一年以利收成
    水果，系爭土地上之果樹收益權之租期始自八十八年十一月一日起算，且原告於
    八十七年十一月間契約成立之時，即已同意被告得在系爭土地上建築一間供工作
    使用自行居住之房舍，並約定租賃期滿時將該屋無償讓與原告，被告自屬有權使
    用系爭土地等語，應屬可採。（三）另按當事人主張有利於己之事實者，就其事
    實有舉證之責任，民事訴訟法第二百七十七條前段定有明文。本件原告復主張：
    因兩造之租賃契約目的係耕種水果，但被告擅自進入果園砍除果樹並搭建超過農
    舍面積標準之建物，與契約之目的不符，原告自得解除兩造之契約，被告既將原
    告所有之果樹擅自砍伐九株，自應以現金賠償原告云云，然為被告否認，並辯稱
    伊雖因整地砍伐二棵果樹，然均為原告所同意，且其中一棵已枯死，僅因原告之
    妻事後不高興，被告即賠償原告一百五十包肥料，伊對原告並無侵權行為之情事
    等語，且證人張兆欽到庭結證稱：「他們簽約完畢後，被告還送肥料給原告，那
    是八十八年初的時候，我要去推銷肥料給被告，被告說他肥料以（『已』之誤）
    買好了，他還有多的要送原告，那時候送了約一百多包給原告。那是八十八年初
    施肥，八十八年八、九月收成。」等語，而原告復未舉證以實其說，是被告此部
    分之抗辯，洵堪採信。
四、綜上所述，本件兩造就系爭土地之果樹管理及收成租賃契約雖於八十八年十一月
    一日始生效力，且被告於八十七年十一月間兩造契約成立之時即進行整地建屋，
    然被告之整地建屋行為既係得原告之同意始為之，自無侵權行為可言，又兩造之
    契約既已成立，而被告並無違約事由，則原告主張解除兩造之契約應屬無據。從
    而，原告主張依侵權行為、契約解除後回復原狀之法律關係，請求被告將系爭房
    屋拆除，且不得進入系爭土地從事耕種，並賠償擅自砍伐九株果樹之價額，為無
    理由，應予駁回。
五、原告之訴既已駁回，其假執行之聲請已失所附麗，應併予駁回。
六、本件事證已臻明確，兩造其餘攻擊防禦方法，於本件事實之認定無礙，茲不一一
    論列，附予敘明。
七、據上論結，本件原告之訴為無理由，應依民事訴訟法第七十八條，判決如主文。
中      華      民      國      九十    年      二      月     二十一   日
                                臺灣臺中地方法院民事第四庭
~B法      官  王世華
右為正本係照原本作成
如對本判決上訴，須於判決送達後廿日內向本院提出上訴狀
中      華      民      國    九十      年      二      月     二十一   日
~B法院書記官  詹貴珍


司法院資訊處製作；財團法人民間司法改革基金會備份。
